臺灣高等法院臺中分院民事判決
110年度上字第341號
上  訴  人  陳聰傑  
被上訴人    陳聰賢  
上列當事人間返還不當得利事件，上訴人對於中華民國110年5月
31日臺灣臺中地方法院110年度訴更一字第2號第一審判決提起上
訴，並為訴之追加，本院於民國110年11月24日言詞辯論終結，
判決如下：
    主  文
上訴、追加之訴及其假執行之聲請均駁回。
第二審（含追加之訴）訴訟費用由上訴人負擔。
    事實及理由
壹、程序事項：
    按第二審訴之變更或追加，非經他造同意不得為之，但請求
    之基礎事實同一者、擴張或減縮應受判決事項之聲明者，不
    在此限，民事訴訟法第446條第1項、第255條第1項第2、3款
    分別定有明文。上訴人於原審依不當得利之法律關係請求被
    上訴人給付新臺幣（下同）200萬元本息，經原審判決敗訴
    後，上訴人提起上訴，於本院審理時就原訴部分，另追加依
    民法第226條第1項為請求權基礎，並擴張利息為自93年5月1
    4日起算，於本院另以受讓其姊００００對被上訴人200萬元本息
    債權為由，先位聲明請求被上訴人給付400萬元（含原訴200
    萬元、追加200萬元）本息，並主張依民法第244條第1項、
    第767條第1項前段、中段規定，追加備位之訴。核其追加部
    分，與原訴基礎事實同一，且不甚礙被上訴人之防禦及訴訟
    之終結，利息起算日部分則屬擴張應受判決事項之聲明，均
    應予准許。
貳、訴訟要旨：
一、上訴人主張：坐落臺中市○區○○○段00○00號土地（下稱系爭
    土地），及其上門牌號碼臺中市○區○○里0鄰○○○街00號（整
    編前門牌號碼為臺中市○區○○路00巷0弄00號）之未辦保存登
    記建物（下稱系爭建物）（系爭土地及建物下合稱系爭房地
    ），為兩造之父０００於82年6月20日往生後所遺財產，應由兩
    造與姊妹００００、０００共同繼承。被上訴人意圖為自己不法之
    所有，於91年5月30日前某日，向伊佯稱欲整修系爭房地自
    住云云，使伊陷於錯誤，而將系爭房地之權狀及印鑑交付被
    上訴人，被上訴人即先於91年6月18日將伊就系爭房地之應
    有部分全數過戶於己，再於93年5月14日將系爭房地出售予
    訴外人０００（已歿），得款侵吞入己，足生損害於伊。而系
    爭房地當時市值約1千萬元，伊屢次要求被上訴人返還系爭
    房地、權狀或賠償按應有部分換算金額200萬元，均未獲置
    理。於原審依民法不當得利之法律關係，求為命被上訴人給
    付200萬元，及自起訴狀送達翌日起至清償日止按週年利率5
    %計算利息之判決，且陳明願供擔保請准宣告假執行。於本
    院以：㈠先位部分：００００與伊同此情形，並已將其對被上訴
    人之200萬元債權讓與給伊，爰先位依不當得利及債權讓與
    之法律關係、民法第226條第1項規定，請求被上訴人返還40
    0萬元本息。㈡備位部分：被上訴人於91年6月18日就伊與０００
    ０之系爭土地應有部分5分之2所為所有權移轉行為，已使伊2
    人權益受損，爰備位依民法第244條第1項、第767條第1項前
    、中段規定，請求撤銷被上訴人所為上開應有部分移轉行為
    及塗銷該移轉登記，並返還土地應有部分5分之2、該部分所
    有權狀，暨返還系爭建物等語。
二、被上訴人則以：系爭房地為兩造母親留下來的，共由三男二
    女繼承，系爭建物在母親過世後沒有人整修，伊便向銀行借
    款130萬元向其他繼承人購買持份，以男孩子40萬，女孩子3
    0萬的價格購買，伊給付上訴人40萬元是要購買其持份，上
    訴人乃交付權狀及印鑑證明予伊辦理移轉登記，其後系爭房
    地透過仲介以200萬元出售，故伊取得應有部分具有法律上
    原因。伊並未訛稱要整修房子而騙取權狀及印鑑證明，上訴
    人曾於臺灣高雄地方檢察署（下稱高雄地檢署）對伊提出詐
    欺告訴，已經該署以109年度偵字第3470號偵查終結並不起
    訴處分確定。上訴人於時隔16年後提起本件不當得利訴訟，
    已罹於請求權時效，且上訴人將系爭房地之應有部分出賣給
    伊，伊為權利人，上訴人不得主張撤銷移轉登記行為或請求
    返還應有部分。至於上訴人稱００００債權讓與乙事，經伊向００
    ００查證，發現並無其事等語，資為抗辯。　　
參、原審為上訴人敗訴之判決，上訴人不服，提起上訴，於第二
    審先位聲明：㈠原判決廢棄。㈡上開廢棄部分，被上訴人應給
    付上訴人400 萬元，及自93年5 月14日起至清償日起，按週
    年利率5%計算之利息。㈢願供擔保請准宣告假執行。備位聲
    明：㈠被上訴人對上訴人、０００間於91年6 月18日就系爭土地
    應有部分各5分之1，所為之所有權移轉行為，應予撤銷。㈡
    被上訴人對上訴人、０００間於91年6 月18日，以買賣為登記
    原因，就系爭土地各應有部分5分之1，在臺中市中山地政事
    務所所為之所有權移轉登記應予塗銷。㈢被上訴人應返還上
    訴人系爭土地應有部分5分之2 ，及前揭土地所有權狀，並
    返還系爭建物。㈣願供擔保請准宣告假執行。被上訴人則答
    辯聲明：上訴及追加之訴均駁回。
肆、得心證之理由：
一、先位之訴部分 ：
　㈠按無法律上之原因而受利益，致他人受損害者，應返還其利
    益，民法第179條前段固定有明文。惟按主張不當得利之原
    告，如因自己行為致原由其掌控之財產發生主體變動，本於
    無法律上原因而生財產變動消極事實舉證困難之危險，應歸
    諸原告，由該原告就不當得利請求權之成立特別要件即所清
    償債務不存在之事實，負舉證責任（最高法院99年度台上字
    第503號判決參照）。又按在「給付型之不當得利」應由主
    張不當得利返還請求權人（受損人），就不當得利成立要件
    中之「無法律上之原因」負舉證責任（最高法院100年度台
    上字第899號民事判決參照）。
  ㈡上訴人主張被上訴人係於91年5月30日前某日，佯稱欲整修系
    爭房地自住，使其陷於錯誤而交付系爭房地之權狀及印鑑證
    明，被上訴人遂於同年6月18日將其應有部分全數過戶於己
    ，再出售系爭房地予０００，應返還其200萬元之不當得利云云
    ，惟被上訴人所否認，並以前揭情詞置辯。經查：
　1.上訴人主張其就系爭房地原有應有部分5分之1，於91年6月1
    8日其土地之應有部分以買賣為原因移轉登記予被上訴人，
    及被上訴人於93年5月14日將系爭房地出售予０００（已歿）等
    情，有臺中市地籍異動索引、臺中市政府地方稅務局大智分
    局函檢送之系爭建物歷來稅籍登記及變更資料、臺中市中山
    地政事務所函檢送之系爭土地異動索引及登記謄本可證（見
    原審中司調卷第17-21頁、本院卷第163-167頁），並為被上
    訴人所不爭執，此部分事實固堪認定。
  2.惟上訴人前以被上訴人佯以整修系爭房地等語，騙取其權狀
    及印鑑，而移轉其應有部分為由，對被上訴人提起詐欺等刑
    事告訴，業經檢察官為不起處分確定，有高雄地檢署檢察官
    109年度偵字第3470號不起訴處分書及臺灣高等檢察署高雄
    檢察分署109年度上聲議字第871號處分書附卷可憑（見本院
    卷第113-125頁）。觀之上訴人於上開刑事偵查案件告訴意
    旨略以：被上訴人向其訛稱要整修該祖厝，而非出售牟利，
    騙取其權狀及印鑑，僅以40萬元之低價騙取其持分等語（見
    本院卷第113頁）；另上訴人曾於108年3月4日向臺灣高雄地
    方法院（下稱高雄地院）聲請對被上訴人核發支付命令（10
    8年度司促字第4078號），其於民事聲請支付命令狀中亦記
    載：被上訴人謊稱要整修祖厝而非出售，以低價收受繼承人
    持分，僅以低價40萬元收受債權人(即上訴人)的持分5分之1
    等語（見原審中司調卷第45-46頁）；參以上訴人於原審亦
    自認曾收到被上訴人40萬元乙情（見原審卷第42頁），足見
    上訴人係因收受被上訴人給付之40萬元，而交付其權狀及印
    鑑予被上訴人。上訴人既係因自己給付之行為致原由其掌控
    之財產發生主體變動，即屬上開基於受損人之給付而發生之
    給付型不當得利類型，上訴人主張被上訴人受有不當得利，
    應舉證證明該給付欠缺給付之目的。
　3.上訴人主張其收受被上訴人給付之40萬元，係被上訴人用以
    整修系爭房地並租用自住之費用，非買賣契約，被上訴人係
    使用詐術取得其地權狀及印鑑證明後，將其應有部分移轉登
    記於自己名下云云，被上訴人則抗辯此為買賣應有部分之價
    金給付，惟陳稱系爭房地之交易已過17年，資料已遺失，未
    能提出買賣契約等語。而查：
　①上訴人雖以被上訴人未能提出買賣契約而爭執該契約之存在
    ，然按當事人主張有利於己之事實者，就其事實有舉證之責
    任。但依其情形顯失公平者，不在此限，為民事訴訟法第27
    7 條所明定。系爭房地於91年6月18日之移轉登記迄今已19
    年餘，舉證誠屬不易，且地政機關有關系爭房地91年間之登
    記申請資料，因逾土地登記規則第19條規定保存期限已依規
    定銷毀，亦有臺中市中山地政事務所110年9月16日函可按（
    見本院卷第163頁），如仍嚴守該條本文所定之舉證原則，
    強令被上訴人提出買賣契約以為舉證，不免產生不公平結果
    。故法院於個案審理中，自應斟酌當事人各自提出之證據資
    料，綜合全辯論意旨，依同條但書之規定，為適切之調查認
    定，始不失衡平之本旨（最高法院107年度台上字第1686號
    判決意旨參照）。
　②依高雄市政府地政局新興地政事務所之臺中市地籍異動索引
    ，系爭房地前於81年12月5日，有五筆異動資料，登記原因
    為繼承；後於91年6月18日，有四筆異動資料，登記原因為
    買賣（見原審中司調卷第17-21頁）。按不動產買賣登記係
    由國家地政機關作成，依現行「申請土地登記應附文件法令
    補充規定」及臺中市政府地政局規定，買賣登記應備文件有
    登記申請書、登記原因證明文件（買賣移轉契約書、公地產
    權移轉證明書）、所有權狀、申請人身分證明文件、出賣人
    印鑑證明、優先購買權放棄書或切結書、土地增值稅及契稅
    繳（免）納收據或不課徵證明文件、主管機關核准或同意證
    明文件、其他依法令規定應檢附之文件等資料。且我國土地
    登記制度係採實質審查主義，地政機關就土地登記之審查除
    應審查申請書內各欄填寫是否齊全無誤外，尤應於土地權利
    之來歷、所繳各項證件審查其真偽，地政機關對於私權存在
    之爭執固無實體調查認定之權利，但就土地申辦登記之權利
    存否，仍須本於職權為實體審查，經審認確有瑕疵者，即應
    予以駁回，申請人倘不服，則得依土地法第56條規定訴請司
    法機關為終局裁判以確定其權利（司法院釋字第598號解釋
    理由、最高行政法院90年度判字第2445號判決意旨參照）。
    是以地政機關既已依被上訴人申請買賣登記所提出之申請文
    件，依職權為實體審查，認其申請文件合法，並登記於地籍
    異動索引中，應足認兩造間之買賣契約係合法有效成立。
  ③再系爭房地為兩造之祖厝，該屋於61年間即設有房屋稅籍，
    於91年間為至少超過30年之老舊房屋（見本院卷第161頁）
    ，自有修繕之必要，其修繕為有利於共有人全體，其費用本
    應由系爭房地共有人分擔，上訴人原為系爭房地之共有人之
    一，且為家族成員之一，理應有分擔義務，然其卻反收受被
    上訴人給付之40萬元，並交付系爭房地權狀及印鑑證明，而
    未分擔任何修繕費用，顯與一般常理相悖。是被上訴人抗辯
    該40萬元為買賣應有部分之價金等語，應屬可採。上訴人主
    張此為房屋整修費用云云，實無足採。
　㈢綜上，兩造間之買賣契約既合法有效成立，被上訴人將上訴
    人之系爭房地應有部分移轉登記於自己名下，即有法律上之
    原因。上訴人既不能證明被上訴人係無法律上原因受有利益
    ，則其依不當得利之法律關係，請求被上訴人返還200萬元
    本息，即屬無據。
　㈣又被上訴人既係本於兩造間之買賣契約，而為上訴人應有部
    分之移轉登記，上訴人另依民法第226條第1項給付不能之損
    害賠償規定，請求被上訴給付200萬元，亦屬無據。
　㈤關於上訴人主張依０００之債權讓與為請求部分，固據其提出所
    稱「與０００間之對話紀錄」為憑（見本院卷第95頁），惟被
    上訴人否認其真正，而上訴人復未舉證以證明該對話紀錄之
    真正，況私人社交之對話真意如何，尚須通觀當時情況，實
    無法摭拾其中隻字片語，判斷有無債權讓與之用意。上訴人
    亦未能提出其他證據以為００００確有債權讓與之證明，則上訴
    人主張依００００之債權讓與，請求被上訴人給付200萬元之本
    息，亦屬無據。　
　㈥綜上所述，上訴人先位之訴，依不當得利、債權讓與、民法
    第226條第1項規定，請求被上訴人給付400萬元，及自93年5
     月14日起至清償日起，按週年利率5%計算之利息，為無理
    由，應予駁回。
二、備位之訴部分：
　　承前論述，兩造間之買賣契約係合法有效成立，被上訴人本
    於該買賣契約，而為上訴人應有部分之移轉登記，自屬於法
    有據。上訴人非系爭房地之所有權人，亦無證據足認其為被
    上訴人之債權人及００００有為債權讓與之事實，則上訴人依民
    法第244條第1項及第767條第1項前、中段規定，請求撤銷被
    上訴人於91年6月18日就上訴人、００００之系爭土地應有部分
    各5分之1所為之所有權移轉行為，及塗銷該移轉登記，並返
    還系爭土地應有部分5分之2、該部分土地所有權狀，暨返還
    系爭建物，均屬無據，亦應駁回。
伍、從而，上訴人先位之訴，其中依不當得利之法律關係，請求
    被上訴人給付200萬元及自起訴狀繕本送達翌日起算之法定
    遲延利息（即原訴部分），為無理由，應予駁回。原審就此
    部分為上訴人敗訴之判決，並無不合。上訴意旨指摘原判決
    此部分不當，求予廢棄改判，為無理由，應予駁回。另上訴
    人於本院就先位之訴追加依００００之債權讓與及民法第226條
    第1項規定之請求，並追加原訴利息（即擴張利息起算日為9
    3年5月14日），及追加備位之訴，依民法第244條第1項規定
    ，請求撤銷被上訴人於91年6月18日就上訴人、００００之系爭
    土地應有部分各5分之1所為之所有權移轉行為，依同法第76
    7條第1項前、中段規定，請求塗銷該移轉登記，並返還上開
    應有部分、該部分土地所有權狀，暨返還系爭建物，均無理
    由，應予駁回；其假執行之聲請亦失所附麗，應併予駁回。
陸、本件事證已臻明確，兩造其餘之攻擊或防禦方法及所用之證
    據，經本院斟酌後，認為均不足以影響本判決之結果，爰不
    逐一論列，附此敘明。
柒、據上論結，本件上訴及追加之訴均為無理由，爰判決如主文
    。　　
中　　華　　民　　國　　110 　年　　12 　　月　  8　　日
        　　    民事第四庭    審判長法　官  林慧貞
　　　　　　　　　　　　　　        法　官  莊嘉蕙
　　　　　　　　　　　　　　　      法　官  劉惠娟
正本係照原本作成。       
如不服本判決，應於收受送達後20日內向本院提出上訴書狀，其
未表明上訴理由者，應於提出上訴後20日內向本院補提理由書狀
（均須按他造當事人之人數附繕本）。因疫情而遲誤不變期間，
得向法院聲請回復原狀。
上訴時應提出委任律師或具有律師資格之人之委任狀；委任有律
師資格者，另應附具律師資格證書及釋明委任人與受任人有民事
訴訟法第四百六十六條之一第一項但書或第二項所定關係之釋明
文書影本。如委任律師提起上訴，應一併繳納上訴裁判費。

                                    書記官  陳文明

中　　華　　民　　國　　110 　年　　12　　月　　8 　　日